【裁判字號】    90,台上,2076
【裁判日期】    900412
【裁判案由】    侵占 (偽造文書)
【裁判全文】
最高法院刑事判決                                九十年度台上字第二○七六號
    上訴人  台灣高等法院檢察署檢察官
    被  告  甲○○
右上訴人因被告侵占（偽造文書）案件，不服台灣高等法院中華民國八十七年八月二
十八日第二審判決（八十六年度上易字第五九一二號，起訴案號：台灣台北地方法院
檢察署八十六年度偵字第一四五六號），提起上訴，本院判決如左：
    主  文
原判決撤銷，發回台灣高等法院。
    理  由
本件原判決引用第一審判決書認定被告甲○○於民國八十六年一月二日凌晨，在台北
市○○路、一江街口拾得周清吉所遺失中國信託商業銀行發行之VISA信用卡一張（卡
號：0000000000000000），意圖為自己不法之所有，侵占入己。嗣
於同月七日晚間十時三十分許，在該市○○路一二八號前為警查獲等情。因而維持第
一審論處被告意圖為自己不法之所有，而侵占遺失物罪刑之判決，駁回檢察官在第二
審之上訴。固非無見。
惟查：(一)本件檢察官起訴之事實雖認被告犯刑法第三百三十七條之罪嫌，屬刑事訴訟
法第三百七十六條第一款之罪，但檢察官於原審辯論終結前，爭執被告於侵占被害人
周清吉之信用卡後，又於八十五年十二月廿七日、廿八日在金樹藤ＫＴＶ、文化城視
聽理容店盜刷信用卡，連續偽簽被害人之署押於簽帳單上，偽造該私文書持以行使，
免為支付所消費之新台幣（下同）一千六百元、六千八百元及三千元共三筆，係牽連
犯偽造文書及詐欺罪嫌，為得上訴第三審之案件，本院自得審判，合先敘明。(二)事實
審法院應行調查之證據，不以當事人聲請者為限，凡與待證事實有重要關係之證據，
均應依職權調查，方足發現真實，否則仍難謂無刑事訴訟法第三百七十九條第十款應
於審判期日調查之證據未予調查之違法。原判決雖以被告自白其拾獲周清吉信用卡之
時間為八十六年一月二日，因認在該日之前之盜刷信用卡、偽造文書等行為不能認定
係被告所為為其論據。但何以被告自白犯罪時間係與事實相符，原判決並未敘明其心
證理由。又原審於審理時曾命被告書寫被害人之簽名，以肉眼觀察與簽帳單上之簽名
似極為類似，原判決就此不利於被告之證據，未送請相關機關鑑定是否一致，又未敘
明該證據何以不採之判斷理由，而此攸關事實之認定與適用法律之基礎，未予審認明
白，自有應於審判期日調查之證據未予調查及判決理由不備之可議。(三)按法院之組織
不合法者，其判決當然違背法令，刑事訴訟法第三百七十九條第一款定有明文。又地
方法院審判案件，以法官一人獨任或三人合議行之，亦為法院組織法第三條第一項所
明定。故地方法院審判案件，如行合議審判，應以法官三人合議行之，始屬適法。而
地方法院於審理個別案件時，經裁定行合議審判，並為準備審判起見，指定受命法官
於審判期日前訊問被告及蒐集或調查證據後，該受理訴訟之（狹義）法院組織即確定
，不容任意加以變更。受命法官於訴訟程序上之職權，復設有一定之限制，並非等同
於 (狹義）法院或審判長，觀之刑事訴訟法第二百七十九條及第一百六十七條、第一
百六十八條、第一百七十八條、第四百十六條第一項第一款等相關規定甚明。因之，
受命法官踰越權限，於訴訟程序中規避合議審判，僭行審判長職權，致法院組織不合
法所為之審判，非但所踐行之程序顯然違法，抑且足使被告應受法院依相關法律規定
與程序公平審判之訴訟權受有侵害；亦與法院應依正當法律程序審判之原則有悖，而
受有罪判決，被告未能獲合議審判之周延、嚴謹、縝密審判，其審級利益保障，橫被
剝奪，尤不待言。此項侵害被告訴訟權之不合法審判之重大瑕疵，當亦不能因被告之
上訴於上級法院審判而得以治癒。本件第一審法院受理本案，係採合議審判，由審判
長任鳴鉅、法官蘇坤湖、洪碩垣組織合議庭，並裁定由受命法官洪碩垣於審判期日前
，訊問被告及蒐集或調查證據（見第一審卷第一二頁）。乃受命法官洪碩垣於審判長
指定審判期日後，自為審判長進行言詞辯論，定期宣判，其法院之組織及所踐行之審
判程序，按諸前開說明，即難謂為合法。原判決就第一審之上述違法部分，未加糾正
，猶予維持，自有可議。以上或為上訴意旨所指摘，或為本院得依職權調查之事項，
應認有發回更審之原因。
據上論結，應依刑事訴訟法第三百九十七條、第四百零一條，判決如主文。
中      華      民      國     九十     年      四      月     十二     日
                              最高法院刑事第五庭
                                  審判長法官  紀  俊  乾
                                        法官  陳  東  誥
                                        法官  張  春  福
                                        法官  韓  金  秀
                                        法官  魏  新  和
      右正本證明與原本無異
                                              書  記  官
中      華      民      國     九十     年      四      月     十七     日


司法院資訊處製作；財團法人民間司法改革基金會備份。
